【裁判字號】    95,台上,2291
【裁判日期】    951019
【裁判案由】    履行契約
【裁判全文】
最高法院民事判決            九十五年度台上字第二二九一號
上  訴  人  甲  ○
訴訟代理人  吳仟翼律師
被 上訴 人  乙○○
訴訟代理人  張瑞釗律師
上列當事人間請求履行契約事件，上訴人對於中華民國九十四年
四月十二日台灣高等法院第二審更審判決（九十三年度重上更(一)
字第一五四號），提起上訴，本院判決如下：
    主  文
原判決廢棄，發回台灣高等法院。
    理  由
本件被上訴人主張：兩造之父林黃於民國七十四年間將其所有坐
落台北縣新店市○○段二五五、二六○地號土地應有部分各二七
分之十，同段二五六、二五九地號土地應有部分各九分之一，及
同段三三五地號土地所有權全部等土地（下稱系爭土地），信託
借名登記於上訴人名下。林黃於七十五年十月間死亡、信託關係
消滅後，系爭土地即成為家產。兩造及其他兄弟共八人乃於七十
六年七月二十六日簽訂家產分析協議書（下稱協議書），約定系
爭土地由上訴人取得三分之一，餘三分之二由含伊在內之七兄弟
連同長孫共八人均分。因該等土地均為農地，依當時土地法第三
十條之規定，不得移轉為共有，始另約明繼續信託登記在上訴人
名下，於得辦理過戶登記時，上訴人應協同辦理。嗣農業發展條
例既經修正，解除農地移轉之限制，伊自得依協議書第三條、第
四條及第十條之約定，請求上訴人將伊分得之部分移轉登記為伊
所有。爰求為命上訴人將系爭二五五、二六○地號土地應有部分
各一六二分之五，二五六、二五九地號土地應有部分各一○八分
之一，及三三五地號土地應有部分十二分之一移轉登記為伊所有
之判決。
上訴人則以：系爭三三五地號土地係伊出資購買登記為林黃名義
，為期名實相符，林黃即於七十四年間連同其他四筆土地以贈與
方式將之歸還與伊，並非信託登記。又協議書未經伊親筆簽立，
並未有效成立。縱如被上訴人主張，協議書所載之系爭土地係林
黃之遺產，為全體繼承人公同共有，但林黃之女性繼承人均未參
與協議，該協議仍歸無效。於繼承人未辦理公同共有之繼承登記
前，被上訴人逕行請求將系爭土地辦理分別共有之移轉登記，於
法更屬不合等語，資為抗辯。
原審維持第一審所為被上訴人勝訴之判決，駁回上訴人之上訴，
係以：被上訴人主張系爭土地登記於上訴人名下所有，兩造等兄
弟八人立有協議書之事實，業據提出土地登記簿謄本、協議書等
件為證。上訴人已自承有於協議書上簽名，且依證人即兩造之表
兄弟陳乾於原法院九十年度上字第三一號林清秀與上訴人間請求
履行契約事件審理中證述協議書全係真正，及法務部調查局九十
年八月三日鑑定通知書之記載，可認上訴人已依協議書之內容與
包括被上訴人在內之其他兄弟達成合意。準此，依協議書開宗明
義記載「林慶芳等八兄弟在父親（林黃）主持家計時建置之財產
經協議分析……」，及第六、九、十條均載明：「以上所有家產
一切……」、「辦理上開所有家產之繼承或處分時……」、「上
開家產依法得辦理過戶……」之文意，參以系爭土地於林黃生前
已登記於上訴人名下而喪失其所有權，縱林黃死亡後，其繼承人
本於繼承林黃生前可請求上訴人就系爭土地為所有權移轉登記之
債權，得請求上訴人移轉登記系爭土地所有權，然於移轉登記完
成前，該土地所有權仍屬上訴人所有之情，堪認系爭土地係屬「
家產」，而非林黃之「遺產」。是協議書之簽立，應係兩造與其
他兄弟間單純訂立家產分配契約之債權行為，非上訴人所辯處分
（分割）林黃遺產之協議，自屬合法有效。被上訴人依協議書第
四條、第十條約定請求上訴人將系爭二五五、二六○地號土地應
有部分各一六二分之五，二五六、二五九地號土地應有部分各一
○八分之一及三三五地號土地應有部分十二分之一移轉登記為伊
所有，為有理由，應予准許等詞，為其判斷之基礎。
按判決書理由項下，應記載關於攻擊或防禦方法之意見，民事訴
訟法第二百二十六條第三項定有明文。又契約應以當事人立約當
時之真意為準，而真意何在，又應以過去事實及其他一切證據資
料為斷定之標準，不能拘泥文字致失真意（本院十九年上字第四
五三號判例參照）。查上訴人於原審一再抗辯：被上訴人於起訴
時已陳明系爭土地為林黃之「遺產」，其起訴前寄發與上訴人之
存證信函亦謂系爭土地為遺產，於原法院更審前仍自承系爭土地
為遺產，協議書係兄弟間就遺產分配之協議等語（原審更(一)字卷
第一宗九至十一頁、第二宗一四二至一四四頁），果屬實在，似
見被上訴人就系爭土地係屬林黃「遺產」之前後陳述，即攸關協
議書是否有遺產分配（分割）性質及其效力如何之判斷。原審對
此恝置不論，未詳予調查審認，說明上訴人抗辯之取捨意見，拘
泥於協議書上有關之「家產」文字記載，逕認系爭土地為「家產
」，而為不利於上訴人之判決，自嫌率斷，有判決不備理由之違
法。其次，原判決雖謂系爭土地於林黃生前登記於上訴人名下後
，林黃已喪失該土地之所有權，然被上訴人主張上訴人係受林黃
信託登記云云，若非虛妄，則林黃本於其與上訴人間之信託契約
關係，所得請求上訴人返還信託物之權利，於其死亡後，即應由
其全體繼承人繼承。該本於繼承取得之權利，能否因兩造及其他
兄弟間簽訂協議書，即變更為「家產」？協議書就系爭土地權利
所為之分配，其真意如何？究係上訴人與兄弟分享系爭土地權利
之一般債權契約？抑或兩造兄弟間排除其他女性繼承人，獨對林
黃所遺系爭土地權利（請求返還信託物之權利）為分配？其效力
如何？或林黃之繼承人全體同意依民俗分配遺產，女兒分配少額
現金（如陳乾之證述），其他財產悉由男丁全權分配？非無釐清
之必要。原審未加細究，徒以系爭土地登記所有人名義及協議書
約定之文字為據，遽認協議書係兩造與其他兄弟間家產分配之契
約，而為上訴人敗訴之判決，亦屬可議。上訴論旨，指摘原判決
不當，聲明廢棄，非無理由。
據上論結，本件上訴為有理由。依民事訴訟法第四百七十七條第
一項、第四百七十八條第二項，判決如主文。
中    華    民    國  九十五  年    十    月   十九   日
                      最高法院民事第四庭
                          審判長法官  蘇  茂  秋
                                法官  王  仁  貴
                                法官  劉  靜  嫻
                                法官  吳  麗  女
                                法官  袁  靜  文
      本件正本證明與原本無異
                                      書  記  官
中    華    民    國  九十五  年    十    月  二十七  日
                                                      Ｅ


司法院資訊處製作；財團法人民間司法改革基金會備份。
